臺灣高雄地方法院民事判決　　　　　　　　　　　　九十二年度保險字第一一五號
　　原　　　告　甲○○
　　訴訟代理人　邱明政律師
　　被　　　告　國泰人壽保險股份有限公司
　　法定代理人　乙○○
　　訴訟代理人　李明益律師
　　　　　　　　啟夫律師
當事人間請求給付保險金事件，本院於民國九十三年十一月十一日言詞辯論終結，判
決如下：
    主      文
被告應給付原告新台幣玖拾伍萬元，及自民國九十三年一月七日起至清償日止，按年
息百分之十計算之利息。
原告其餘之訴駁回。
訴訟費用由被告負擔二十五分之二十四，餘由原告負擔。
    事實及理由
一、按被告不抗辯法院無管轄權，而為本案之言詞辯論者，以其法院為有管轄權之法
    院，民事訴訟法第二十五條定有明文。本件原告所參加之國立臺灣海洋大學與被
    告簽訂之學生團體保險契約（下稱系爭保險契約）第二十五條雖約定：本契約涉
    訟時，約定以投保本契約之該大專院校所在地即臺灣基隆地方法院為第一審管轄
    法院（見本院卷第一一○頁），惟被告不抗辯本院無管轄權，而為本案之言詞辯
    論，是本院自有管轄權，合先敘明。
二、原告起訴主張：(一)其前就讀國立臺灣海洋大學資訊科學系，參加被告之學生團體
    保險，於民國九十一年二月十一日晚上八時許，原告騎乘機車返家途中，因閃避
    野狗而人車摔倒，當時頭部雖有浮腫但無明顯外傷，經家人接送返家休息，詎於
    次日凌晨零時許，突然嘔吐並昏倒在地，經緊急送往國軍高雄總醫院急診，進行
    開顱取血塊手術，迄今仍造成左側肢體癱瘓。依系爭保險契約所載，被告應給付
    如下金額：第二級殘廢給付新台幣（下同）七十五萬元，第二級殘廢生活補助津
    貼第一年十五萬元，住院醫療一般住院給付每日五百元，四十五日共計二萬二千
    五百元，住院醫療加護病房給付每日一千五百元，十四日共計二萬一千元，外科
    重大手術給付三萬元，意外傷害門診給付五千元，醫藥與Ｘ光檢驗費用四千元，
    重大傷病補助三萬元，合計應給付一百零一萬三千五百元（上開各項費用經加總
    後，正確金額應為一百零一萬二千五百元，原告誤算為一百零一萬三千五百元）
    。本件保險事故發生後，迭經原告家屬多方委託在校同學申請保險給付，被告僅
    於九十一年六月二十七日、九十二年一月二十四日各支付住院醫療給付一萬六千
    五百元、七千元，合計二萬三千五百元，其餘金額九十九萬元（正確金額應為九
    十八萬九千元，原告計算有誤）則拒絕給付。(二)原告於九十一年二月十一日發生
    保險事故，施行急救開顱手術始撿回一命，復接受氣切、顱骨整形等手術，經長
    期復健治療，仍造成左側肢體癱瘓，此由持續治療年餘後之九十二年五月二十日
    ，國軍高雄總醫院仍認為係屬兩造保險契約附表第二級第八項之殘廢程度可證，
    且原告於九十一年四月二十四日，亦經高雄榮民總醫院診斷為左側肢體完全癱瘓
    ，因此，本件起訴時原告之殘廢等級為第二級無誤，原告於九十一年六月間即檢
    具診斷證明書等文件申請保險給付，被告亦於九十一年六月二十七日依約給付住
    院給付一萬六千五百元。高雄榮民總醫院九十三年二月五日函所附診斷證明書雖
    認定原告為第三級第十項殘廢，惟該診斷證明書係原告於九十三年二月四日赴上
    開醫院復建科門診，經醫師診斷所為之認定，本件保險事故於九十一年二月十一
    日發生，三年後之診斷固應予以尊重，然就本件保險給付，應以保險事故發生當
    時之殘廢程度為據，始符公允。爰依系爭保險契約之法律關係，提起本件訴訟。
    並聲明：被告應給付原告九十九萬元，及自起訴狀繕本送達翌日起至清償止，按
    年息百分之十計算之利息。
三、被告則以：(一)依據系爭保險契約「殘廢程度與保險金給付比率表」之附註約定，
    「註五：關節機能喪失係指關節永久完全僵硬或關節不能隨意識活動而言」、「
    註十二：所謂機能永久完全喪失係指經六個月以後其機能仍完全喪失者」，無論
    高雄榮民總醫院或國軍高雄總醫院之鑑定報告，於認定原告殘廢等級之過程中，
    並未以前開附註為鑑定基準，且高雄榮民總醫院認定關節機能永久完全喪失之標
    準，其回函略以「肌力喪失並無太多，但屬於沒有功能的情形」，得否認係「關
    節永久完全僵硬或關節不能隨意識活動」或「經六個月以後其機能仍完全喪失者
    」？由該函文觀之，似看不出來。又高雄榮民總醫院就原告殘廢程度鑑定結果為
    系爭保險契約之殘廢程度與保險金給付比率表第三級第十項，較國軍高雄總醫院
    認定為第二級第八項為輕，且高雄榮民總醫院鑑定時間點在後，顯示原告身體殘
    廢有好轉復原跡象，與上開註十二「所謂機能永久完全喪失係指經六個月以後其
    機能仍完全喪失者」之情形有違，尚難僅以上開國軍高雄總醫院或高雄榮民總醫
    院有關原告病情之函文或病歷，據以判斷原告關節機能已永久完全喪失，符合系
    爭保險契約之殘廢程度與保險金給付比率表第二級第八項或第三級第十項之殘廢
    程度等級。況原告左側上肢肩關節、腕關節及左側下肢之膝關節、踝關節，肌力
    程度均有三分，並未達到機能永久完全喪失之標準。(二)若鈞院審理結果認為依據
    國軍高雄總醫院或高雄榮民總醫院之函文或病歷資料，已足判斷原告殘廢等級，
    自應以高雄榮民總醫院之鑑定結果為準，蓋高雄榮民總醫院就原告殘廢程度鑑定
    結果較國軍高雄總醫院鑑定結果為輕，且高雄榮民總醫院之鑑定時間點在後，顯
    示原告身體殘廢有好轉復原跡象，故國軍高雄總醫院之鑑定，顯與前開殘廢程度
    與保險金給付比率表註十二「所謂機能永久完全喪失係指經六個月以後其機能仍
    完全喪失者」之定義相違，委無足採。(三)若鈞院審理結果認為高雄榮民總醫院鑑
    定結果可採，則第三級殘廢給付為五十萬元，且依系爭保險契約第十二條規定，
    殘廢生活補助津貼僅限於第一、二級殘廢，原告為第三級殘廢，依約無法請求，
    又住院醫療一般住院給付，被告業已給付，至於住院醫療加護病房給付，原告應
    證明加護病房之住院天數，另外科重大手術給付、意外傷害門診給付、醫療與Ｘ
    光檢驗費用，依系爭保險契約第十四條規定，採實支實付，原告應提出收據證明
    此部分費用之實際支出，又原告殘廢程度不合系爭保險契約批註條款「重大傷病
    」之定義，故不能請領重大傷病補助等語，資為抗辯。並聲明：(一)原告之訴駁回
    。(二)如受不利之判決，願供擔保免為假執行。
四、兩造不爭執之事項：
（一）原告前就讀國立臺灣海洋大學資訊科學系，參加被告之學生團體保險，於九十
      一年二月十二日凌晨零時許，原告因嘔吐並昏倒在地，經緊急送往國軍高雄總
      醫院急診，接受開顱取血塊手術，並有原告就讀國立臺灣海洋大學之學生證、
      國軍高雄總醫院診斷證明書、國立臺灣海洋大學與被告簽訂之學生團體保險契
      約書（含批註條款）影本各一份附卷可稽（見本院卷第八至十、一○四至一二
      ○頁）。
（二）原告於九十一年八月十二日，經國軍高雄總醫院診斷為「左側肢體癱瘓」，並
      開立勞工保險殘廢診斷書，該院復於九十二年五月二十日以醫慧字第○九二○
      ○二八八一號函敘明原告左側肢體癱瘓符合系爭保險契約之「殘廢程度與保險
      金給付比率表」所示之第二級第八項殘廢，並有上開勞工保險殘廢診斷書及九
      十二年五月二十日函文影本各一份在卷可佐（見本院卷第二四、四六至四九頁
      ）。
（三）原告於九十一年四月二十一日，經高雄榮民總醫院診斷為「左側肢體完全癱瘓
      」，並開立兵役用診斷證明書，另於本院審理中送請該院鑑定原告之殘廢程度
      ，該院於九十三年二月四日鑑定結果認原告符合系爭保險契約之「殘廢程度與
      保險金給付比率表」所示之第三級第十項殘廢，並有上開兵役用診斷證明書、
      高雄榮民總醫院九十三年二月五日高總管字第○九三○○○○九九九號函及所
      附九十三年二月四日診斷證明書各一份附卷足憑（見本院卷第十一、五六、五
      七頁）。
（四）原告另參加其父王仁傑任職於中國造船股份有限公司之國泰福利團體傷害保險
      附加子女意外險，另行起訴請求被告給付殘廢理賠金七十五萬元，經本院以九
      十二年度保險字第二五號審理結果，認定原告符合保險契約所列第二級第八項
      殘廢程度，判決原告勝訴（該案經被告上訴，現由臺灣高等法院高雄分院審理
      中，尚未判決確定）。
（五）被告分別於九十一年六月二十七日、九十二年一月二十四日，各給付原告一萬
      六千五百元、七千元，共計二萬三千五百元，並有原告存摺封面及內頁各二紙
      為證（見本院卷第六、七頁）。
五、依兩造前開主張及陳述觀之，本件之爭點，即在於：(一)原告是否符合系爭保險契
    約第十二條第一項規定之附表二「殘廢程度與保險金給付比率表」之殘廢程度？
    其等級及項別為何？(二)原告得請求被告給付之保險金額為何？本院分述判斷意見
    如下：
（一）原告是否符合系爭保險契約第十二條第一項規定之附表二「殘廢程度與保險金
      給付比率表」之殘廢程度？其等級及項別為何？
    １、原告主張其因腦內出血，導致左側肢體癱瘓，符合系爭保險契約「殘廢程度
        與保險金給付比率表」第二級第八項殘廢「兩上肢或兩下肢，或一上肢及一
        下肢，各有三大關節中兩關節以上機能永久完全喪失者」等情，業據其提出
        與所述相符之國軍高雄總醫院診斷證明書二紙及九十二年五月二十日函文一
        份、高雄榮民總醫院兵役用診斷證明書、中華民國身心障礙手冊各一份為證
        （見本院卷第八、十至十二頁），且經國軍高雄總醫院之原告主治醫師呂慶
        祥於本院九十二年度保險字第二五號審理時到庭證述明確（見該卷第一二二
        至一二四頁），有本院依職權調閱並影印該案全卷附卷可參。被告雖辯稱：
        原告左側上肢肩關節、腕關節及左側下肢之膝關節、踝關節，肌力程度均有
        三分，並未達到機能永久完全喪失之標準云云，惟系爭保險契約關於「關節
        機能喪失」之定義，依附表二之註五係指：「關節永久完全僵硬或關節不能
        隨意識活動而言」（見本院卷第一一三頁），參以國軍高雄總醫院開立之勞
        工保險殘廢診斷書，就原告之殘廢情況記載：「需他人操控輪椅代步」、「
        大部分時間需要臥床」、「無法從事精細工作」、「暫時需人餵食」、「大
        小便部分需人扶助」、「沐浴更衣部分需人扶助」等語（見本院卷第四七頁
        ），可見原告左側上肢及下肢之關節，至少屬於上開定義之「不能隨意識活
        動」情形，況高雄榮民總醫院九十三年五月二十四日高總管字第○九三○○
        ○五五一○號函亦敘明：「病人（即原告）因腦出血開刀併左半癱，左上肢
        肌力及左下肢肌力受痙攣現象影響，雖然肌力喪失並無太多，但屬於沒有功
        能的情形」等語（見本院卷第八九、九○頁），則原告左側上肢及下肢，確
        實符合系爭保險契約「關節機能喪失」之定義，應堪認定。
    ２、又本件依被告聲請送請高雄榮民總醫院鑑定結果，雖認原告因腦出血開刀後
        併左半癱，屬於系爭保險契約「殘廢程度與保險金給付比率表」第三級第十
        項殘廢「一上肢腕關節以上缺失或一上肢三大關節全部機能永久喪失者」，
        較國軍高雄總醫院鑑定結果為輕，惟關於「機能永久完全喪失」之定義，依
        系爭保險契約附表二之註十二是指：「經過六個月以後其機能仍完全喪失者
        」，而原告於九十一年二月十二日因腦內出血施行開顱手術後，於九十一年
        四月二十一日經高雄榮民總醫院診斷為「左側肢體完全癱瘓」而開立兵役用
        診斷證明書，復於九十一年八月十二日經國軍高雄總醫院診斷為「左側肢體
        癱瘓」而開立勞工保險殘廢診斷書，另於九十二年五月二十日經國軍高雄總
        醫院鑑定認原告左側肢體癱瘓符合第二級第八項殘廢，已如前述，則原告於
        九十二年十二月二十二日起訴時，其左側肢體癱瘓早已經過六個月，已符合
        系爭保險契約「機能永久完全喪失」之定義，被告徒以高雄榮民總醫院鑑定
        結果較國軍高雄總醫院鑑定結果為輕，辯稱原告殘廢程度有好轉跡象，不符
        合系爭保險契約「機能永久完全喪失」之定義，委不足採。
    ３、另系爭保險契約第十九條規定：「要保人或受益人應於知悉被保險人發生保
        險事故十日內，以書面通知本公司，並於通知後檢具所需文件向本公司申請
        給付各項保險金。本公司應於收齊前項文件後十五日內給付之。」可知，只
        要原告之請求符合給付要件，被告即應於收齊文件後十五日內給付。查本件
        原告於起訴時，其左側肢體癱瘓符合「機能永久完全喪失」之定義，且已經
        過六個月，符合系爭保險契約「機能永久完全喪失」之定義，其殘廢程度屬
        於系爭保險契約「殘廢程度與保險金給付比率表」之第二級第八項殘廢，已
        如上述，則原告起訴請求時，已符合給付要件，被告即應依約給付保險金額
        ，因此，本件應以起訴前之國軍高雄總醫院鑑定報告，作為原告殘廢程度之
        認定依據。被告辯稱：應以本院審理中之高雄榮民總醫院之鑑定報告為依據
        ，不符合系爭保險契約規定意旨，委不足採。
（二）原告得請求被告給付之保險金額為何？
      按系爭保險契約第四條規定：「被保險人於本契約有效期間內，因疾病或遭遇
      意外傷害事故，以致身故、殘廢或需要住院治療者，本公司依照本契約約定給
      付保險金。」本件原告因腦內出血，經施行開顱取血塊手術後，造成左側肢體
      癱瘓，符合系爭保險契約「殘廢程度與保險金給付比率表」之第二級第八項殘
      廢，業如前述，則原告依據系爭保險契約之法律關係，請求被告給付保險金，
      即屬有據。茲就原告請求被告給付之項目、金額，分別審酌如下：
    １、第二級殘廢給付：
        依系爭保險契約第十二條第一項規定：「被保險人在保險期間內，因疾病或
        遭遇意外傷害事故，致成附表二所列殘廢程度之一者，本公司將以約定金額
        為準，按附表二所列比例給付殘廢保險金。」（見本院卷第一○六頁），而
        第二級殘廢之給付比例為百分之七十五，依系爭保險契約批註條款附表一所
        示，國立臺灣海洋大學學生團體保險之第二級殘廢給付為七十五萬元（見本
        院卷第一一九頁），查原告符合系爭保險契約「殘廢程度與保險金給付比率
        表」第二級第八項殘廢，已如前述，其請求被告給付第二級殘廢給付七十五
        萬元，為有理由。
    ２、第二級殘廢生活補助津貼：
        依系爭保險契約第十二條第五項第二款第一目規定：「被保險人在保險期間
        內，因疾病或遭遇外來突發的意外傷害事故，致成附表二所列第一、二級者
        ，除給付殘廢保險金外，並分期給付生活補助津貼如下：‧‧‧二、第二級
        殘廢生活補助津貼：(一)確定致成第二級殘廢之日起算滿一年仍生存者，給付
        約定金額之百分之二十。」（見本院卷第一○七頁），又依系爭保險契約批
        註條款附表一所示，國立臺灣海洋大學學生團體保險之第二級殘廢生活補助
        津貼滿第一年為十五萬元（見本院卷第一一九頁），查原告於九十一年四月
        二十一日即經高雄榮民總醫院診斷為「左側肢體完全癱瘓」，符合系爭保險
        契約「殘廢程度與保險金給付比率表」第二級第八項殘廢，迄至原告起訴時
        已逾一年，其請求被告給付第二級殘廢生活補助津貼十五萬元，亦有理由。
    ３、住院醫療一般住院給付：
        依系爭保險契約批註條款第十四條第一款第一目規定：「被保險人在保險期
        間內，因疾病或遭遇意外傷害事故在醫院治療者，本公司按下列金額給付醫
        療保險金：一、傷害及疾病住院醫療：(一)一般住院醫療日額給付保險金：本
        公司按其實際住院日數每日給付五百元。」（見本院卷第一一七頁），原告
        主張其一般住院日數為四十五日，被告應給付二萬二千五百元（計算式：50
        0×45=122500），並提出載明入院及出院日期之國軍高總醫院診斷證明書影
        本二紙為證（見本院卷第八、十頁），此為被告所不爭執（見本院卷第七六
        頁），則原告請求被告給付一般住院補助二萬二千五百元，應予准許。
    ４、住院醫療加護病房給付：
        依系爭保險契約批註條款第十四條第一款第二目規定：「被保險人在保險期
        間內，因疾病或遭遇意外傷害事故在醫院治療者，本公司按下列金額給付醫
        療保險金：一、傷害及疾病住院醫療：‧‧‧(二)加護病房日額給付保險金：
        本公司按其實際住院日數每日給付一千元。」（見本院卷第一一七、一一八
        頁），又依系爭保險契約批註條款附表一所示，住進加護病房期間可同時申
        領一般住院每日五百元及加護病房每日一千元（見本院卷第一一九頁），因
        此，住進加護病房每日可申領一千五百元（計算式：500＋1000=1500），原
        告主張其住進加護病房日數為十四日，被告應給付二萬一千元（計算式：
        1500×14=21000），並提出九十二年六月二十四日國軍高雄總醫院診斷證明
        書影本一紙為證（見本院卷第一三七頁），該診斷證明書載明：「九十一
        年二月十二日住院，九十一年三月十六日出院（ICU十二天），九十一年
        九月九日住院，九十一年九月二十日出院（ICU）二天」等語，而ICU全文為
        Intensive Care Unit，亦即重病加護中心（加護病房）之意，參以原告於
        九十一年二月十二日入院，為半昏迷狀態，當天接受開顱取血塊手術，九十
        一年三月十六日出院，另於九十一年九月九日入院，九十一年九月十日接受
        氣切手術，九十一年九月二十日出院，亦有國軍高雄總醫院檢送之原告病歷
        資料及診斷證明書二紙可參（見九十二年度保險字第二五號卷第一○四至一
        一八頁，本院卷第八、十頁），原告接受上開開顱及氣切手術，均屬危險而
        易感染之手術，其因該二次手術住進加護病房各十二日、二日，應屬合理，
        被告辯稱：原告未舉證證明住進加護病房日數云云，委不足採，則原告主張
        被告應給付住院醫療加護病房給付二萬一千元，應予准許。
    ５、外科重大手術、意外傷害門診給付、醫藥與Ｘ光檢驗費用：
        依系爭保險契約第十四條第二款第二目、第三款第一目、第四款第一目規定
        ，外科重大手術、意外傷害門診給付、醫藥與Ｘ光檢驗費用，均按實支金額
        給付（見本院卷第一○八頁），原告主張被告應給付上開項目最高額度給付
        即分別為三萬元、五千元、四千元，惟未提出任何醫療費用收據以實其說，
        且為被告所否認，自無足採，不應准許。
    ６、重大傷病補助：
        依系爭保險契約批註條款第十四條第二款第四目規定：「被保險人在保險期
        間內，因疾病或遭遇意外傷害事故在醫院治療者，本公司按下列金額給付醫
        療保險金：‧‧‧二、其他醫療給付保險金：‧‧‧(四)重大傷病係指心肌梗
        塞、腦中風、慢性腎衰竭（尿毒症）、肝癌、癱瘓、重大器官移植手術（心
        臟、肺臟、肝臟、胰臟、腎臟、骨髓移植）、肝硬化、燒燙傷等，定額給付
        三萬元。」（見本院卷第一一八頁），又依系爭保險契約批註條款第二條第
        十款第二目規定：「重大傷病係指被保險人自本契約生效日三十日以後初次
        診斷符合下列定義之傷病：‧‧‧(二)腦中風：係指腦血管的突發病變導致腦
        血管出血、栓塞、梗塞，致永久性神經機能障礙者。所謂永久性神經機能障
        礙者，係指事故發生六個月後，經腦神經專科醫師認定仍留下列殘障之一者
        ：1.植物人狀態。2.一肢以上機能完全喪失者。3.兩肢以上運動或感覺障礙
        而無法自理日常生活者。4.尚失言語或咀嚼機能者。」經查，本件原告因腦
        內出血，經施行開顱取血塊手術後，仍造成左側肢體癱瘓，符合系爭保險契
        約「殘廢程度與保險金給付比率表」第二級第八項殘廢「一上肢及一下肢，
        各有三大關節中兩關節以上機能永久完全喪失」，業如前述，則原告自符合
        上開批註條款關於「重大傷病」之定義，亦即，屬於「腦血管的突發病變導
        致腦血管出血、栓塞、梗塞，致永久性神經機能障礙之一肢以上機能完全喪
        失者」，被告辯稱：原告殘廢程度不合系爭保險契約批註條款「重大傷病」
        之定義云云，洵無足採，原告請求重大傷病之定額給付三萬元，應予准許。
六、綜上所述，原告因腦內出血，造成左側肢體癱瘓，符合系爭保險契約「殘廢程度
    與保險金給付比率表」之第二級第八項殘廢，其得請求被告給付之金額為九十七
    萬三千五百元（計算式：750000＋150000＋22500＋21000＋30000=973500），扣
    除原告自陳應扣除被告前已給付之二萬三千五百元，原告得請求之金額為九十五
    萬元（計算式：973500─23500=950000）。又依系爭保險契約第十九條第二項規
    定：「本公司（即被告）應於收齊前項文件後十五日內給付之，逾期本公司應按
    年利一分加計利息給付」，則原告請求依年息百分之十計算利息，於法有據。從
    而，原告依系爭保險契約之法律關係，請求被告應給付之金額在九十五萬元，及
    自起訴狀繕本送達翌日即九十三年一月七日起至清償日止，按年息百分之十計算
    之利息，為有理由，應予准許，逾此範圍外之請求，則屬無據，應予駁回。
七、至被告雖陳明願供擔保，請准宣告免為假執行，惟原告未為假執行之聲請，則本
    院不為供擔保免為假執行之宣告，附此敘明。
八、結論：本件原告之訴，為一部有理由，一部無理由，依民事訴訟法第七十九條，
    判決如主文。
中　　　華　　　民　　　國　　九十三　　年　　 十一 　　月　　二十五　　日
                             臺灣高雄地方法院民事第五庭
                                         審判長法官　陳嘉惠
                                         　　   法官  郭慧珊
                                         　　   法官　秦慧君
正本係照原本作成。
如不服本判決，應於送達後廿日內，向本院提出上訴狀並表明上訴理由，如於本判決
宣示後送達前提起上訴者，應於判決送達後十日內補提上訴理由書（須附繕本）。
中　　　華　　　民　　　國　　九十三　　年　　 十一 　　月　　二十五　　日
                                         法院書記官  馮欽鳳
